【裁判字號】    98,訴,1757
【裁判日期】    981027
【裁判案由】    確認債權不存在等
【裁判全文】
臺灣臺中地方法院民事判決              98年度訴字第1757號
原      告    臺中縣沙鹿鎮農會
法定代理人    丁○○
訴訟代理人    張柏山  律師
複代理人      羅淑菁  律師
被      告    乙○
法定代理人    甲○○
被告兼上一人
訴訟代理人    丙○○
上列當事人間請求確認債權不存在等事件，於民國98年10月13日
言詞辯論終結，本院判決如下：
    主      文
原告之訴駁回。
訴訟費用由原告負擔。
    事實及理由
一、程序事項之說明：
    原告未於最後言詞辯論期日到場，核無民事訴訟法第386條
    各款所列情形，應依被告之聲請，由其一造辯論而為判決。
二、兩造之主張：
  (一)原告起訴主張：
    1.被告乙○及訴外人王篤造、王順平三人前向原告借款新臺
      幣（下同）9,000,000元，未依約償還。經原告於民國91
      年間向本院聲請核發支付命令（91年度促字第6332號、91
      年度促字第15929號），並於95年間聲請強制執行，拍賣
      訴外人王篤造所有財產，惟原告之債權並未受償完畢。嗣
      原告再於97年8月28日就被告乙○所有坐落臺中縣沙鹿鎮
      ○○段斗抵小段第204之35地號土地聲請強制執行，由本
      院以97年度執字第71209號強制執行事件受理執行中。
    2.惟被告乙○因知悉原告取得執行名義後，隨時可能對其所
      有不動產強制執行，其為避免名下所有財產被原告強制執
      行，竟與其女即被告丙○○通謀而為虛偽意思表示，於91
      年11月27日將其所有系爭土地，設定3,000,000元之普通
      抵押權予被告丙○○，企圖增加消極財產以削弱原告債權
      之總擔保，致原告有不能獲償之虞。且原告系爭土地聲請
      強制執行時，即因系爭土地有抵押權之存在，而無法逕為
      拍賣受償。
    3.被告丙○○於前揭強制執行程序時，雖提出支票4張、匯
      款單2張之債權證明到院，然其金額合計僅2,429,190元，
      未達3,000,000元之擔保債權額，已與土地登記簿謄本所
      載權利內容不符。又其中匯款日期91年5月17日，匯款金
      額1,050,000元之匯款單，經合作金庫商業銀行西屯分行
      98年8月25日合金西屯字第0980003956號函覆，其中253,3
      22元用以清償建成鐵工廠之利息，105,931元清償執行費
      用，該二筆款項顯與被告乙○無關，非系爭土地上抵押權
      所擔保債權。另被告丙○○提出之4張支票並無受款人記
      載，被告乙○簽發支票原因可能是借貸、贈與、貨款或其
      他原因，未必用以清償被告丙○○主張被告乙○積欠之債
      務。是被告丙○○提出之債權資料與土地登記簿謄本記載
      之權利內容不相符，顯然系爭土地上之該筆抵押權所擔保
      之債權，並不存在。原告聲請拍賣被告乙○所有系爭土地
      ，被告丙○○主張對系爭土地有抵押權擔保之債權，其債
      權是否真實存在，影響原告債權能否受償，原告自有即受
      確認判決之法律上利益等語。
    4.聲明：確認被告丙○○對被告乙○所有坐落臺中縣沙鹿鎮
      ○○段斗抵小段第204之35地號、面積118平方公尺、權利
      範圍：全部之土地，於91年11月27日向臺中縣清水地政事
      務所設定登記之300萬元抵押權所擔保之債權不存在。
  (二)被告則以：
    1.被告乙○為被告丙○○之父，而訴外人王篤造、王順平則
      為被告丙○○之兄，在70、80年間，被告乙○事業發達，
      財力不低，不動產房產甚多，惟父子三人於86、87年間，
      事業不順，已走下坡，致四處告貸，以應不足，終至不堪
      虧累，負債至今無法清償。被告乙○等向被告丙○○姊妹
      借款甚多、甚久，現被告丙○○仍持有訴外人王篤造、王
      順平之支票，被告丙○○思及父兄親情難以割捨，是以一
      直未為追討債權，欲待父親百年之後（被告乙○經禁治產
      宣告，現已是受監護人），再為處理相關債務。
    2.被告丙○○借予被告乙○之金錢，非止於3,000,000元，
      只是女兒借貸金錢予父親，並未筆筆收取借據。且當時被
      告乙○等三人借款頻繁、金額不定，被告丙○○出借予被
      告乙○之款項，陸續於85、86、87年間多筆累計後，被告
      乙○顧及子女眾多，為防其百年之後，子女對繼承發生糾
      紛，是以約略計算後，開出支票給予被告丙○○，以新債
      清償舊債，結果新債未兌現，舊債即未償還，所以支票之
      發票日期才會更改多次，至91年11月間始統計金額而設定
      3,000,000元抵押權予被告丙○○。被告丙○○對被告乙
      ○之債權已歷十載，證據難以蒐羅，惟由被告丙○○現所
      能提出的支票、匯款單合計2,429,190元，再加計利息，
      已遠超過3,000,000元，即可證明系爭土地之抵押權所擔
      保之債權確係真正存在。
    3.原告雖爭執被告丙○○持有之支票無受款人等語，然被告
      丙○○為該支票之持有人，而票據乃無因證券，雖其上無
      受款人之記載，惟依票據法第125條第2項規定，被告丙○
      ○係該4張支票之權利人，被告丙○○據以取得對被告乙
      ○之執行名義而參與分配，可證被告丙○○之債權存在無
      疑。另2張匯款單，原告對87年9月10日匯款金額230,000
      元部分，並未爭執；另91年5月17日匯款金額1,050,000元
      之匯款單，係因被告乙○為償還合作金庫銀行之貸款利息
      ，當時合作金庫銀行已將逕對被告乙○為強制執行，所以
      直接將該筆款項匯入合作金庫銀行，做為償還積欠合作金
      庫之利息。是原告空言否定被告丙○○對被告乙○之擔保
      債權不存在，並無法舉證以實其說，應無理由等語，資為
      抗辯。
    4.聲明：
      原告之訴駁回。
三、得心證之理由：
  (一)按確認法律關係之訴，非原告有即受確認判決之法律上利益
    者，不得提起之，一、按確認法律關係之訴，非原告有即受
    確認判決之法律上利益者，不得提起之，民事訴訟法第247
    條第1項前段定有明文。所謂「即受確認判決之法律上利益
    」，須因法律關係之存否不明確，致原告在私法上之地位有
    受侵害之危險，而此項危險得以對於被告之確認判決除去之
    者，始為存在，最高法院著有27年上字第316號民事判例可
    資參照。本件原告主張其對被告乙○及訴外人王篤造、王順
    平等人有9,000,000元之債權，且未受償完畢。嗣原告於97
    年8月28日就被告乙○所有坐落臺中縣沙鹿鎮○○段斗抵小
    段第204之35地號土地聲請強制執行時（本院97年度執字第
    71209號），被告丙○○主張其就系爭土地有抵押權；原告
    主張被告乙○、丙○○係通謀而為虛偽意思表示，將被告乙
    ○所有系爭土地，設定3,000,000元之普通抵押權予被告丙
    ○○，則為被告所否認，是兩造就該抵押權所擔保之債權是
    否存在顯有爭執，且該債權之存否，攸關原告之債權能否受
    償，則原告在私法上之地位因被告丙○○主張其對被告乙○
    之債權，而有受侵害之危險，而此項危險得以對於被告之確
    認判決除去，故應認本件原告有即受確認判決之法律上利益
    ，合先敘明。
  (二)按當事人主張有利於己之事實者，就其事實有舉證之責任，
    民事訴訟法第277條定有明文。又第三人主張表意人與相對
    人通謀而為虛偽意思表示者，該第三人應負舉證之責。最高
    法院48年台上字第29號判例可資參照。且民法第87條第1項
    所謂通謀虛偽意思表示，係指表意人與相對人雙方故意為不
    符真意之表示而言。本件原告主張被告二人於91年11月27日
    就系爭土地所為設定3,000,000元之普通抵押權予被告丙○
    ○之行為，係通謀而為虛偽意思表示之事實，既為被告所否
    認，原告即應就此事實，負舉證之責任。惟原告對此迄未能
    為相當證據之提出，用以證明其事實。而被告丙○○就被告
    乙○所有系爭土地設定擔保債權額3,000,000元之普通抵押
    權登記，有土地登記簿謄本在卷可證；另關於被告丙○○債
    權之證明，亦有被告乙○所簽發之支票4紙、被告丙○○匯
    款單2紙附卷足稽，原告僅僅以被告丙○○與被告乙○係父
    女之親誼關係，指其設定抵押權為出於通謀而為之虛偽意思
    表示，認其債權不存在，自有未合。而原告雖主張被告丙○
    ○於前揭強制執行程序時，提出支票、匯款單債權證明之金
    額合計僅2,429,190元，與土地登記簿謄本所載權利內容不
    符。又其中匯款日期91年5月17日，匯款金額1,050,000元之
    匯款單，其中25 3,322元用以清償建成鐵工廠之利息，105,
    931元清償執行費用，該二筆款項顯與被告乙○無關，非系
    爭土地上抵押權所擔保債權。而支票並無受款人記載，被告
    乙○簽發支票原因可能是借貸、贈與、貨款或其他原因，未
    必用以清償被告丙○○主張被告乙○積欠之債務，而認系爭
    土地上之該筆抵押權所擔保之債權，並不存在等語。然如前
    所述，原告對於被告丙○○、乙○就系爭抵押權之設定及其
    所擔保之債權，係通謀虛偽意思表示之事實，並未舉證以實
    其說，已然不可採；且依被告丙○○所提出之匯款單，其中
    230,000元是由被告丙○○匯款予被告乙○，另1,050,000元
    則係匯入收款人帳號：0000000000000、戶名合作金庫銀行
    西屯分行，而用以清償被告乙○積欠合作金庫銀行西屯分行
    之利息681,724元、建成鐵工廠積欠該行之利息253,322元及
    執行費用105,931元，剩餘9,023元則是存入被告乙○在該行
    之活儲00 0000000帳戶內，有該行98年8月25日合金西屯字
    第09800039 56號函在卷可查；而建成鐵工廠之負責人則為
    被告乙○，亦據被告丙○○陳述明確，足認被告丙○○所指
    其於抵押權設定前確有有借款予被告乙○之事實，應為可採
    。又被告丙○○提出被告乙○所簽發之支票雖無受款人之記
    載，惟支票未載受款人者，以執票人為受款人，票據法第12
    5條第2項定有明文；被告丙○○既支票之執票人，依票據法
    第125條第2項規定應視為受款人，而為有票據權利之人，原
    告空言否認，自不足採。復查被告丙○○與被告乙○為父女
    關係，此為兩造所不爭執，一般父女間之借貸，礙於倫常，
    本難期借貸當事人間就逐筆借款一一立證，本件被告丙○○
    就其借貸予被告乙○之款項，既已提出於抵押權設定前之債
    權憑證共達2,42 9,190元，即應足以證明被告丙○○在系爭
    抵押權設定前，確有借貸多筆款項予被告乙○之事實，則其
    等於91年11月為抵押權設定前，清算彼此間之債權債務關係
    ，就被告乙○積欠被告丙○○之債務，設定抵押權予被告丙
    ○○，自無通謀虛偽意思表示可言。
  (三)綜上所述，本件原告就其主張被告丙○○、乙○二人所為係
    通謀而為虛偽意思表示之事實，既未能舉證以實其說，應非
    可採；是原告請求確認被告丙○○對被告乙○所有坐落臺中
    縣沙鹿鎮○○段斗抵小段第204之35地號、面積118平方公尺
    、權利範圍：全部之土地，於91年11月27日向臺中縣清水地
    政事務所設定登記之300萬元抵押權所擔保之債權不存在，
    為無理由，應予駁回。
四、本件事證已臻明確，兩造其餘攻擊防禦方法及所舉證據，經
    審酌結果，與本件判決結論均無影響，爰不一一論述，附此
    敘明。
五、據上論結，本件原告之訴為無理由，依民事訴訟法第385條
    第1項前段、第78條，判決如主文。
中    華    民    國    98    年    10    月    27    日
                  民事第三庭    法  官  林源森
以上正本係照原本作成。
如對本判決上訴，須於判決送達後20日內向本院提出上訴狀（須
附繕本）。
中    華    民    國    98    年    10    月    27    日
                                書記官  李國敬


司法院資訊處製作；財團法人民間司法改革基金會備份。
